臺灣高等法院民事判決
108年度醫上字第15號
上  訴  人  簡肇暉  
訴訟代理人  魏君婷律師
            何昇軒律師
被  上訴人  敏盛綜合醫院

法定代理人  劉宜廉  
訴訟代理人  韓世祺律師
            蔡青育律師
被  上訴人  吳興盛  
訴訟代理人  陳岳瑜律師
複  代理人  黃于容律師
            丁嘉玲律師

上列當事人間請求損害賠償事件，上訴人對於中華民國108年4月
25日臺灣臺北地方法院104年度醫字第21號第一審判決提起一部
上訴，本院於109年11月18日言詞辯論終結，判決如下：
    主      文
上訴駁回。
第二審訴訟費用由上訴人負擔。
    事實及理由
壹、程序方面：
一、被上訴人之法定代理人原為王炯琅，嗣於本院訴訟程序進行
    中變更為徐仁熙，又變更為劉宜廉（見本院卷第123、129頁
    ），並據上開二人先後具狀聲明承受訴訟（見本院卷第121
    、125頁），經核並無不合，應予准許。
二、按不變更訴訟標的，而補充或更正事實上或法律上之陳述者
    ，非為訴之變更或追加，民事訴訟法第256條定有明文。查
    本件上訴人於原審起訴主張其因被上訴人吳興盛（下逕稱姓
    名）醫療過失，致伊腰椎損傷併馬尾症候群，受有雙側踝關
    節肌力零分、尿滯留須導尿、大便失禁需灌腸、日常生活部
    分需人協助等傷害（下稱系爭傷害），並喪失性功能，被上
    訴人敏盛綜合醫院（下逕稱敏盛醫院，與吳興盛合稱被上訴
    人）為其僱用人，依㈠民法第184條第1項前段、第188條第1
    項前段、第193條第1項、第195條第1項前段規定，或㈡民法
    第535條、第544條、第227條第2項、第227條之1、第224條
    規定，擇一判命被上訴人連帶賠償上訴人（求償金額詳後述
    ）。嗣於本院訴訟程序中，上訴人將依㈠民法第184條第1項
    前段、第188條第1項前段、第193條第1項、第195條第1項前
    段規定請求被上訴人連帶賠償部分，更正列為其先位主張及
    聲明，關於依㈡民法第535條、第544條、第227條第2項、第2
    27條之1、第224條規定請求給付不完全之損害賠償部分，則
    更正列為其備位主張，並僅列敏盛醫院為賠償義務人（見本
    院卷第161至162頁、第321至322頁），核此屬不變更訴訟標
    的，而更正事實上及法律上之陳述，依照首揭規定，自非為
    訴之變更或追加。合先敘明。
貳、實體方面：
一、上訴人主張：伊於民國（下同）102年11月16日在被上訴人
    敏盛醫院，由該醫院吳興盛醫師為伊施行植入矽膠材質可活
    動式之椎突間支撐器（Device for Intervertebral  Assis
    ted Motion或Dynamic  Interspinous Assited  Motion，
    下稱DIAM）手術（下稱系爭手術），詎其違反醫療常規，在
    伊脊椎第2~3、3~4及4~5節脊椎棘突間，各植入1個DIAM植體
    ，造成伊上開節數脊椎間距空隙過小致擠壓脊椎神經，復因
    植入位置不當，直接壓迫伊之脊椎神經，造成伊於術後即出
    現急性馬尾症候群，下肢肌力嚴重減弱下降，並無法自主控
    制排泄、勃起，卻未於48小時內對伊施以任何檢查、治療，
    亦未即時移除植入之DIAM植體，嗣伊於同年12月30日轉院至
    行政院國軍退除役官兵輔導委員會臺北榮民總醫院（下稱臺
    北榮總）治療，將吳興盛植入之DIAM植體移除，惟伊之脊椎
    神經已因壓迫過久而嚴重受損，致伊受有不可逆之系爭傷害
    ，並喪失性功能。伊因而受有支出醫療費新臺幣（下同）98
    萬1,365元、醫材消耗品費用1萬5,330元、輔具費用4萬4,55
    9元、看護費73萬9,200元、住宿費6,900元、交通費330元、
    勞動能力減損38萬4,000元等損害，連同精神慰撫金282萬8,
    316元，共計500萬元，自得依侵權行為之法律關係，請求吳
    興盛負損害賠償責任，敏盛醫院為其僱用人，自應與之負連
    帶賠償責任。又伊與敏盛醫院間成立委任契約，吳興盛為該
    醫院履行契約之輔助人，有上開醫療疏失，敏盛醫院自應負
    不完全給付之損害賠償責任。爰先位依民法第184條第1項前
    段、第188條第1項前段、第193條第1項及第195條第1項前段
    規定，請求被上訴人連帶給付伊500萬元，及自起訴狀繕本
    送達翌日起至清償日止，按年息5%計算之利息；備位主張依
    民法第535條、第544條、第227條第2項、第227條之1、第22
    4條規定，請求敏盛醫院如數給付上開金額本息（上訴人逾
    上開部分之請求，原審判決上訴人敗訴，未據其聲明不服，
    已經確定，非本件審理範圍，不予贅述）。
二、被上訴人則以：上訴人之馬尾症候群，係其長年脊椎狹窄病
    變本身疾病之進程所致，與吳興盛施行系爭手術植入之DIAM
    植體數量、位置均無涉，吳興盛就系爭手術及術後醫療處置
    行為均符合醫療常規，並無疏失，敏盛醫院亦無給付不完全
    等語，資為抗辯。　　
三、上訴人於原審起訴聲明：㈠被上訴人應連帶給付上訴人1,752
    萬9,065元，及自起訴日起至清償日止，按年息5%計算之利
    息。㈡願提供銀行可轉讓定期存款單為擔保，請准宣告假執
    行。被上訴人於原審答辯聲明：㈠上訴人之訴及假執行之聲
    請均駁回。㈡如受不利判決，願供擔保請准宣告免為假執行
    。原審判決上訴人全部敗訴，上訴人不服，提起一部上訴，
    並為如上所述更正，於本院上訴聲明：㈠原判決關於駁回上
    訴人下開第2項請求部分廢棄。㈡上廢棄部分，⑴先位聲明：
    被上訴人應連帶給付上訴人500萬元，及自起訴狀繕本送達
    翌日起至清償日止，按年息5%計算之利息。⑵備位聲明：敏
    盛醫院應給付上訴人500萬元，及自起訴狀繕本送達翌日起
    至清償日止，按年息5%計算之利息。㈢願供擔保請准宣告假
    執行。被上訴人於本院均答辯聲明：㈠上訴駁回。㈡如受不利
    判決，願供擔保請准宣告免為假執行。
四、兩造不爭執事項（見本院卷第266頁、第330至331頁，並依
    判決格增刪修改文句）：
　㈠於102年上訴人至敏盛醫院就診、手術、住院期間，吳興盛醫
    師為該醫院僱用之骨科部主任醫師。
  ㈡上訴人前於94年間，因會陰部及大小便感覺異常，當時於三
    軍總醫院附設民眾診療服務處（下稱三軍總醫院）任職之吳
    興盛醫師，診斷上訴人患有椎間盤狹窄（herniated  inter
    vertebral disc disease，下稱HIVD），且第2、3、4、5節
    腰椎椎間盤有多節脫水、突出、狹窄之症狀（L0-0-0-0 dis
    cdehydration  and space narrowing），兩側神經根受壓
    迫。
  ㈢吳興盛於94年10月6日、95年3月14日及96年7月2日，陸續針
    對上訴人不同節數腰椎椎間盤進行經皮內視鏡腰椎椎間盤減
    壓（下稱PELD）手術，術後上訴人HIVD症狀有獲得緩解。
  ㈣上訴人於102年間至敏盛醫院求診，經上訴人同意，吳興盛於
    102年12月16日為上訴人施行系爭手術，在上訴人之第2~3、
    3~4及4~5節脊椎棘突間，各植入1個DIAM植體。
  ㈤上訴人於系爭手術後之102年12月17日，出現下肢肌力減弱下
    降（左右腳膝關節彎曲術前5分，術後下降為3分；左右腳膝
    關節伸直術前5分，術後下降為3分；左腳踝背屈術前5分，
    術後下降為1分；左右腳踝腳掌彎曲術前分別為5、4分，術
    後下降為1分；左腳伸大足指長肌術前5分，術後下降為1分
    ；左右腳屈大足指長肌術前分別為5、4分，術後下降為1分
    ）、無法自主排泄、無法勃起等病症。
  ㈥於102年12月25日，經敏盛醫院神經科林逸昇醫師會診，診斷
    認為上訴人有可能是為馬尾症候群，建議吳興盛必要時安排
    磁振造影（MRI）檢查，吳興盛於同年月30日為上訴人進行
    磁振造影檢查。
  ㈦上訴人於102年12月30日轉院至臺北榮總，該院醫師於103年1
    月2日為上訴人施行腰椎椎板切除暨內固定器置入手術，將
    吳興盛以系爭手術植入之DIAM移除。
  ㈧上訴人因腰椎損傷併馬尾症候群，受有雙側腳踝關節肌力零
    分、尿滯留需導尿、大便失禁需灌腸、日常生活部分需他人
    協助等系爭傷害。
  ㈨上訴人經勞動部勞工保險局核定其失能程度符合給付標準第1
    2-20項，屬於第6等級失能。
五、上訴人主張敏盛醫院之吳興盛醫師為其施行系爭手術及術後
    所為醫療處置行為不當，違反醫療常規，致其受有系爭傷害
    ，並喪失性功能，被上訴人應連帶負侵權行為損害賠償責任
    ，或敏盛醫院應負給付不完全損害賠償責任云云，為被上訴
    人否認，並以前詞置辯。本院判斷如下：　
  ㈠按當事人主張有利於己之事實者，就其事實有舉證之責任。
    但法律別有規定，或依其情形顯失公平者，不在此限，民事
    訴訟法第277條定有明文。又醫療行為係屬可容許之危險行
    為，醫療之主要目的雖在於治療疾病或改善病患身體狀況，
    但同時必須體認受限於醫療行為有限性、疾病多樣性，以及
    人體機能隨時可能出現不同病況變化等諸多變數交互影響，
    在採取積極性醫療行為之同時，往往易於伴隨其他潛在風險
    之發生。故有關醫療過失判斷重點，在於實施醫療之過程，
    而非結果。亦即法律並非要求醫師絕對須以達成預定醫療效
    果為必要，而係著眼於醫師在實施醫療行為過程中恪遵醫療
    規則，且善盡注意義務。醫師實施醫療行為，如符合醫療常
    規，而被害人未能舉證證明醫師實施醫療行為過程中有何疏
    失，即難認醫師有不法侵權行為（最高法院104年度台上字
    第700號判決參照）。　　
　㈡查上訴人為73年出生之男性，有高血壓病史，於94年8月起即
    因會陰部及大小便感覺異常，至當時在三軍總醫院任職之吳
    興盛醫師門診就診，主訴下背痛已經有3至4年，曾至醫療財
    團法人徐元智先生醫藥基金會亞東紀念醫院接受電腦斷層掃
    描檢查，結果有腰椎第3~5節椎間盤突出（即HIVD），經吳
    興盛醫師安排磁振造影檢查（MRI)，結果顯示上訴人有椎間
    盤突出（HIVD)疾病、第2~3、3~4及4~5節腰椎椎間盤脫水及
    空間狹窄等症狀、兩側神經根受壓迫，經吳興盛醫師評估後
    ，於94年10月6日針對上訴人最嚴重椎間盤突出，神經症狀
    最明顯之第3、4節腰椎椎間盤，施行經皮内視鏡腰椎椎間盤
    減壓手術（即「PELD」），上訴人術後於該節神經HIVD症狀
    明顯獲得緩解；95年3月14日、96年7月12日，吳興盛醫師再
    針對上訴人之第4、5節腰椎椎間盤，各施行PELD手術1次，
    上訴人術後於該節神經HIVD症狀亦均明顯獲得緩解，上訴人
    於三軍總醫院就診之最後一次門診日期為96年7月20日，依
    當日門診病歷紀錄，上訴人症狀改善90%；於102年11月6日
    ，上訴人再度因腰背疼痛及下肢無力刺痛，至敏盛醫院吳興
    盛醫師門診就診，吳興盛醫師安排上訴人接受磁振造影檢查
    ，結果發現上訴人在第2、3、4、5節腰椎有椎管狹窄合併神
    經壓迫，於同年11月13日吳興盛醫師建議上訴人住院接受手
    術治療，並交手術同意書給上訴人，手術同意書上記載疾病
    名稱為：「第二、三、四、五腰椎狹窄併神經壓迫症狀」，
    預計實行之手術名稱「脊椎後位減壓術」，吳興盛醫師同時
    解釋關於手術過程中可能出現之合併症，包含出血、感染、
    中風、脂肪或骨水泥導致之肺栓塞、心肌梗塞、靜脈栓塞及
    神經血管受傷等；上訴人於102年12月15日辦理住院，依意
    識生命徵象紀錄，其入院身高190公分，體重130公斤，當日
    下午14時上訴人簽署手術同意書，其入院時下肢肌力測試結
    果為左右腳膝關節彎曲肌力5分（滿分為5分）、左右腳膝關
    節伸直肌力5分、左腳踝背屈肌肌力5分、右腳踝背屈肌肌力
    1分（符合右下肢垂足現象）、左腳踩腳掌彎曲肌肌力5分、
    右腳踝腳掌彎曲肌肌力4分、左腳伸大足趾長肌肌力5分、右
    腳伸大足趾長肌肌力1分、左腳屈大足趾長肌肌力5分、右腳
    屈大足趾長肌肌力4分；於同年12月16日下午14時45分開始
    施行系爭手術，於同日晚間23時30分手術結束，手術過程中
    總共植入3個DIAM，植入位置分別為第2~3節、3~4節及4~5節
    腰椎棘突間；102年12月17日上訴人於術後出現下肢肌力嚴
    重減弱下降之臨床症狀，包含下肢肌力下降（左右腳膝關節
    彎曲術前5分，下降為3分；左右腳膝關節伸直術前5分，下
    降為3分；左腳踝背屈術前5分，下降為1分；左右腳踝腳掌
    彎曲術前分別為5、4分，下降為1分；左腳伸大足趾長肌術
    前5分，下降為1分；左右腳屈大足趾長肌術前分別為5、4分
    ，下降為1分），同時無法自主排泄，無法勃起；吳興盛醫
    師觀察上訴人於手術後（102年12月17日）小腿内側感覺仍
    未消失，且可能逐漸恢復之情況下，認為是病灶處之嚴重鈣
    化造成脊椎炎，受傷後之神經恢復修復緩慢（1天生長1mm）
    ，但屬於可逆性過程，依病歷紀錄，當日吳興盛醫師除向家
    屬解釋病情外，並開立類固醇(Methylprednisolone)每8小
    時靜脈注射40mg及神經滋養劑（Methylcobal)每日肌肉注射
    500mcg，針對上訴人術後之情形，每日記載其進展。另依病
    程紀錄(progress note)，上訴人於住院過程中持續存在小
    腿肌力嚴重下降，包含左右腳踝背屈肌力、左右腳踝腳掌彎
    曲肌力、左右腳伸大足趾長肌肌力及左右腳屈大足趾長肌肌
    力均為1分，而小腿前側與外側異常感覺仍然存在，且持續
    合併有無法自主排泄之情形，需要每日進行導尿，吳興盛醫
    師於當日（102年12月17日）會診復健科，安排上訴人進行
    復徤，並於同年12月18日安排神經電學檢查（肌電圖及神經
    傳導），檢查報告結果為符合嚴重雙側腰骶部多發性神經根
    病變並伴有活動性病灶（consistent with severe bilater
    al lumbosacral  polyradicu1opathy, with  evidence of
     active lesion) ，以電話會診泌尿科朱元中醫師，擬安排
    尿路動力學檢查，泌尿科當時表示敏盛醫院尿路動力學檢查
    僅能安排女性，故建議置放導尿管，並進一步鑑別診斷馬尾
    症候群相關膀胱及肛門括約肌之失禁等症狀，於同年12月24
    日又會診泌尿科，診斷疑似神經性膀胱功能異常（neurogen
    ic bladder)，於同年12月25日會診神經科，神經科林逸昇
    醫師認為有可能是馬尾症候群（probable cauda  equina s
    yndrome)，建議必要時安排腰椎磁振造影檢查；吳興盛醫師
    於同年12月30日為上訴人開立並完成腰椎磁振造影（MRI）
    檢查，當日上訴人選擇轉院至臺北榮總繼續治療等情，有上
    訴人之三軍總醫院、敏盛醫院病歷及醫療影像光碟在卷可證
    ，並經衛生福利部醫事審議委員會（下稱醫審會）鑑定，認
    定本件案情概要如上【見本院卷第225至228頁之醫審會第00
    00000號鑑定書（下稱第3次鑑定書）第3至6頁】，且為兩造
    所不爭執，上開事實堪認為真實。
　㈢上訴人主張吳興盛醫師施行系爭手術，在其脊椎第2~3、3~4
    及4~5節脊椎棘突間，各植入1個DIAM植體，造成上開節數脊
    椎間距空隙過小致擠壓脊椎神經，且植入位置不當，直接壓
    迫其脊椎神經，違反醫療常規，致其受有不可逆之系爭傷害
    云云，為被上訴人否認，經查：
　　⒈關於系爭手術之適應症、上訴人之術前狀態是否適合使用
      系爭手術治療及吳興盛醫師施行系爭手術是否符合醫療常
      規等情，經原審送請醫審會鑑定結果，認為：「…鑑定意
      見：㈠依文獻報告（參考資料1，即Jean Taylor, et al. 
      Device for  Intervertebral Assisted Motion: Techni
      que and  Initial Results. Neurosurg Focus, 2007；2
      2⑴.），DIAM之適應症大致可分為三類，第一類為椎間盤
      疾病（discogenicdisease)，無論原發性(primary)或復
      發性（recurrent)，有無進行椎間盤切除術(discectomy)
      的病人皆屬之；第二類為脊椎後路疾病(posterior disea
      se）導致中央狹窄（central stenosis)、椎間孔狹窄（f
      oramina1 stenosis)、面關節疾病（facet disease)或韌
      帶不穩定（ligamentous instability)所導致之不超過第
      一級脊椎滑脫（no more than a Grade Ispondy  lolist
      hesis)；第三類則是藉由將DIAM植入於新(fresh)或舊有
      的（existed)腰椎融合（lumbar fusion)上方，以保護其
      免於產生鄰近節之疾病（junction disease)。㈡⒈病人（
      按指上訴人，下同）患有第2~3、3~4及4~5節腰椎椎間盤
      突出合併中央狹窄（central stenosis)、椎間孔狹窄（f
      oraminal slienosis)、面關節疾病（facet  disease)及
      兩側神經根受壓迫。依文獻報告（參考資料1)，DIAM適應
      症之分類，本案病人屬於其中之第二類，因此適合使用DI
      AM植體治療。⒉因同時發生多處椎間盤突出合併中央狹窄
      （central stenosis)、椎間孔狹窄（foraminal stenosi
      s)、面關節疾病（face tdisease)及兩側神經根受壓迫，
      其病史又經歷多次手術，因此本次手術之風險極高。然以
      病人腰椎之第2~3節、第3~4節及第4~5節脊椎棘突植入DIA
      M作為支架，治療椎間盤狹窄（HIVD)之醫療行為符合醫療
      常規，至於此一情形之失敗率，依目前尚未發現文獻有大
      規模之統計資料。⒊依文獻報告（參考資料2，即Seon-Heu
      i Lee,et al.A  Systematic Review of Interspinous D
      ynamic  Stabilization. Clinics in Orthopedic Surge
      ry,2015; 7:p.323-329, 見原審醫字卷㈠第139至147頁背
      面)，此治療方法臨床上常見之併發症，包括感染、椎間
      盤突出或髓核突出（disc  rotrusion or herniated nuc
      leus  pulposus)、棘突骨折（spinous process fractur
      e)、血腫（hematoma)、腰痛與下肢疼痛（back  and low
      er extremity pain)及股神經病變（femoral neuropathy
      )等。…㈣…⒋本案綜合病人病史資料、手術紀錄及術後出現
      臨床症狀以觀，病人長期嚴重慢性之神經壓迫及術後急性
      之神經發炎腫脹雙重影響造成馬尾症候群。⒌病人若未接
      受手術治療，其神經壓迫之症狀確實可能愈趨明顯，進而
      日後發生典型馬尾症候群。…㈤⒈理論上，植入DIAM比起傳
      統融合手術具優勢之原因，在於DIAM係透過限制運動之方
      向性及範圍，椎節間仍是可具活動性。而傳統融合手術，
      則是將兩椎節融合固定成一塊，阻止椎節活動，容易造成
      未來鄰近節（adjacent segment)退化。因此，DIAM之植
      入應有其輔助、支撐及緩解症狀等效果。2.DIAM之原理係
      基於當腰椎處於屈曲狀態時，整個腰椎後柱（posterior 
      column）被拉開，而黃韌帶（ligamentum flavum）亦隨
      之伸展，間接減少對神經之壓迫。另外，當相鄰兩節之面
      關節（facetjoint)及椎弓（pedicle)距離拉開後，亦會
      減輕神經孔（foraminal)及側隱窩(lateralrecess)之狹
      窄。DIAM置放於有症狀之節段(symptomaticlevel)，阻斷
      腰椎之伸展動作，並維持相對屈曲位置，進而達到症狀緩
      解目的。3.DIAM應有助於馬尾症候群症狀之緩解、改善，
      至於需費時多久始能有緩解、改善之效果，應與病人之馬
      尾壓迫嚴重度有關。㈥本案術後之臨床症狀，係神經受壓
      迫所造成功能喪失結果。神經受壓迫之原因需考量本身疾
      病惡化、手術部位之組織術後腫脹壓迫或神經本身發炎反
      應等多重因素。術後臨床症狀與吳醫師施行手術植入DIAM
      之間，依目前資料，兩者無關聯性。㈦病人之脊椎經多次
      手術治療，神經受黏連之可能性高，本次手術後可能有不
      可預期之合併症。一旦造成系爭臨床症狀，表示脊椎神經
      已遭遇持續壓迫，壓迫時間越久，對神經之損傷越大。神
      經受壓迫之原因可能是本身疾病惡化，亦可能是手術部位
      之組織腫脹壓迫，或神經本身發炎反應有關，至於壓迫多
      久會造成神經不可逆之壞死，應與病人神經的體質或耐受
      度有關。約需觀察半年以上，始能確診已無治癒可能性，
      同時評估永久傷害之程度。本案病人之神經永久性、不可
      逆之受損，而生雙側腳踝關節肌力零分、性功能喪失、無
      法自主排泄之結果，與吳醫師施行手術植入DIAM之間，依
      目前資料，尚難認定有關連性。」等語，有醫審會第0000
      000號鑑定書在卷可證（見原審醫字卷㈠第135頁背面至136
      頁、第137頁至138頁背面）。
　  ⒉且查上訴人於102年12月30日自敏盛醫院至轉院至臺北榮總
      神經修復科門診求治，經肌電波檢查為：L5-S4馬尾神經
      嚴重完全性損傷，核磁共振檢查為：L1-2中度狹窄，L2/3
      、3/4、4/5嚴重狹窄壓迫馬尾神經，103年1月2日於該院
      手術，行腰椎椎間盤切除術及減壓固定，術後上訴人狀況
      改善，DIAM植體雖在椎板之外，未有壓迫神經之情況，但
      為了裝置經脊根螺釘之內固定器，必須移除DIAM植體才可
      施行手術等情，亦有臺北榮總106年6月6日北總神字第106
      0002873號函在卷可證（見原審醫字卷㈠第201頁）。
　　⒊參以上訴人於102年12月16日施行系爭手術前，有如上開「
      四、不爭執事項」㈡、 ㈢所示病史，經醫審會審酌其上開
      病史、上訴人於102年11月6日就診時主訴復發腰背疼痛及
      下肢無力刺痛，暨其磁振造影（MRI）檢查影像，鑑定認
      為上訴人於施行系爭手術前，確有椎管狹窄合併脊椎神經
      明顯壓迫之情事，及馬尾症候群之臨床症狀為下背痛及嚴
      重神經根疼痛，其範圍包括下列部分或全部症狀：單側或
      兩側坐骨神經痛、馬鞍及會陰部感覺減退或麻木、大小便
      障礙、下肢運動無力，感覺障礙、下肢反射減低或喪失，
      本件上訴人於系爭手術前之狀況，會陰部及大小便感覺異
      常，腰背疼痛及下肢無力刺痛，右腳踩背屈肌肌力1分（
      符合右下肢垂足現象），右腳踝腳掌彎曲肌肌力4分，右
      腳伸大足趾長肌肌力1分，右腳屈大足趾長肌肌力4分，已
      出現慢性馬尾症候群之病症，上訴人於系爭手術後出現之
      臨床狀況，與手術前長期嚴重之神經壓迫造成之慢性馬尾
      症候群有關，亦與術後急性之神經發炎腫脹有關，此雙重
      影響造成上訴人神經功能急性惡化等語，此有醫審會第3
      次鑑定書鑑定意見在卷可證（見本院卷第228至229頁）。
      堪認上訴人係因手術前長期嚴重之神經壓迫造成之慢性馬
      尾症候群及術後急性神經發炎腫脹，於施行系爭手術後出
      現急性馬尾症候群，而未達預定醫療效果，惟吳興盛醫師
      實施系爭手術之過程並無違反醫療常規之疏失，故尚難認
      吳興盛醫師施行系爭手術有何不當。
　　⒋承上所述，上訴人所舉證據並不足以證明吳興盛醫師施行
      系爭手術過程有違反醫療常規之情事，亦不足以證明系爭
      手術植入之DIAM植體有直接壓迫上訴人之脊椎神經，即難
      認吳興盛醫師施行系爭手術有不法侵權行為，亦不足認敏
      盛醫院有給付不完全情事，更不足認上訴人所受傷害與吳
      興盛施行系爭手術間有何因果關係存在。
  ㈣另上訴人主張其於施行系爭手術後，翌日即出現急性馬尾症
    候群，下肢肌力嚴重減弱下降，並無法自主控制排泄、勃起
    ，詎吳興盛醫師竟違反醫療常規，未於48小時內對其施以任
    何檢查、治療，亦未及時移除植入之DIAM植體云云，亦為被
    上訴人否認，經查：
　　⒈上訴人於術前已有慢性馬尾症候群之病症，包括會陰部及
      大小便感覺異常、腰背疼痛及下肢無力刺痛合併右下肢垂
      足等，已如前述，其於術後1天内出現下肢肌力下降、無
      法自主排泄、無法勃起等神經功能急性惡化之臨床症狀後
      ，依病歷紀錄，吳興盛於術後102年12月17日記載上訴人
      下肢肌力下降，包括左右腳踝背屈肌力、左右腳踝腳掌彎
      曲机力、左右腳伸大足趾長肌肌力及左右腳屈大足趾長肌
      肌力均為1分，並記載上訴人神經反射及感覺異常，給 予
      上訴人類固醇 (Methy1predniso1one) 及神經滋養劑 （M
      ethy1coba1)治療，且於當日會診復徤科，安排上訴人進
      行復健，於同年12月18日安排神經電學檢查（肌電圖及神
      經傳導），以電話會診同院泌尿科朱元中醫師，擬安排尿
      路動力學檢查，然泌尿科醫師當時表示敏盛醫院尿路動力
      學檢查僅安排女性，建議置放導尿管，以進一步鑑別診斷
      馬尾症候群相關膀胱及肛門括約肌之失禁等症狀，於同年
      12月25日會診神經科，認為有可能是馬尾症候群，於同12
      月30日吳興盛為上訴人開立並完成腰椎磁振造影（MRI)檢
      查（見原審敏盛醫院病歷資料卷第21至27頁、第36至39頁
      、第49至50頁、第53至55頁、第61頁、第63頁、第65頁）
      ，堪認吳興盛醫師於上訴人術後發生急性馬尾症候群病徵
      時，已有為相關醫療處置。
　　⒉雖依病歷紀錄，吳興盛並未於48小時內以針刺或輕觸、振
      動方式等測試感覺、檢測龜頭或陰蒂之感覺是否喪失、肌
      肉牽張反射、巴賓司基反射(Babinski)球海綿體反射及肛
      門括約肌之張力等檢查，及依102年12月18日會診泌尿科
      醫師診斷意見為上訴人放置導尿管，然審酌醫審會第3次
      鑑定書認為：「二、…㈡…馬尾症候群之詳細神經學檢查（
      包括下肢肌力評估、感測試及反射動作有無），目的在於
      病灶之定位及治療成果評估。102年12月16日病人接受手
      術，12月17日出現肌力下降症狀。因病人術後小腿内側感
      覺仍未消失，吳醫師（按指吳興盛，下同）認為是病灶處
      之嚴重鈣化造成脊椎炎，屬於可逆性過程，在有可能逐漸
      恢復之情況下，採用藥物及復健治療，而非再次進行手術
      。因此，吳醫師已完成大部分馬尾症候群之神經學檢查，
      雖少部分未執行，並不影響對病人之醫療處置。故吳醫師
      之醫療處置，並未違反醫療常規，亦無疏失。㈢102年12月
      17日病人術後出現下肢肌力下降、無法自主排泄等神經功
      能急性惡化之臨床症狀，符合馬尾症候群之臨床症狀，可
      懷疑為馬尾症候群。當日（12月17日）吳醫師為病人會診
      復健科進行復健，12月18日（小於48小時）吳醫師即為病
      人安排神經電學檢查(肌電圖及神經傳導）。後續為再進
      一步鑑別診斷馬尾症候群，12月30日吳醫師為病人安排並
      完成腰椎磁振造影（MRI)檢查，因此吳醫師之醫療處置，
      並未違反醫療常規，亦無疏失。㈣本案綜合病人病史、影
      像檢查結果、手術紀錄及術後出現之臨床症狀以觀，病人
      長期嚴重慢性之神經壓迫，可能即有慢性馬尾症候群，加
      上術後急性之神經發炎腫脹，雙重影響造成病人神經功能
      急性惡化。病人之脊椎經多次手術治療，神經受黏連之可
      能性高，手術之風險亦較高。本案病人術前已有嚴重之脊
      椎管腔狹窄並已出現慢性的馬尾症候群臨床症狀(會陰部
      及大小便感覺異常、腰背疼痛及下肢無力刺痛合併右下肢
      垂足等），手術不可預期之風險相當高。依本會前次第00
      00000號鑑定書（按即第2次鑑定書）第7頁記載：『吳醫師
      所認病灶處之嚴重鈣化造成慢性神經壓迫形成脊椎炎，術
      後急性神經發炎腫脹加速神經功能急速惡化，造成慢性馬
      尾症候群合併急性惡化一節，為合理推論及診斷』，102年
      12月17日病人於術後出現下肢肌力嚴重減弱，同時無法自
      主排泄，無法勃起，小腿内側感覺仍未消失。12月18日吳
      醫師安排神經電學檢查（肌電圖及神經傳導），其12月19
      日檢查報告為符合嚴重雙側腰骶部多發性神經根病變並伴
      有活動性病灶(consistent with  severe bilateral lum
      bosacral polyradiculopathy, with evidence of activ
      e  lesion)，其間會診泌尿科及神經科，並安排腰椎磁振
      造影（MRI)檢查，於併發症出現後，即時發現並為病人找
      出致病原因。102年12月17日吳醫師給予病人類固醇(Meth
      y1predniso1one)及神經滋養劑（Methy1coba1)治療，並
      會診復健科及安排病人進行復徤。病人術後小腿內側感覺
      仍未消失，吳醫師認為是病灶處之嚴重鈣化造成脊椎炎，
      屬於可逆性過程，在有可能逐漸恢復之情況下，係採用藥
      物及復健治療，而未採用手術治療。於發生上述症狀後，
      吳醫師及時發現並處理，善盡檢查及評估之醫療處置，並
      無違反醫療常規，亦無疏失。」等語（見本院卷第229至2
      31頁）。堪認於上訴人術後出現下肢肌力下降、無法自主
      排泄等神經功能急性惡化之臨床症狀，與手術前長期嚴重
      之神經壓迫造成之慢性馬尾症候群及術後急性神經發炎腫
      脹有關，可懷疑為馬尾症候群，雖吳興盛未於病歷記載上
      訴人可懷疑為馬尾症候群等語，惟當日吳興盛醫師已為上
      訴人施行亦可鑑別診斷是否為馬尾症候群之下肢肌力評估
      、感覺測試及反射動作有無等身體診察，並記載上訴人神
      經反射及感覺異常，因上訴人術後小腿內側感覺仍未消失
      ，而於病歷記載診斷評估上訴人為病灶處之嚴重鈣化造成
      脊椎炎，屬於可逆性過程，在有可能逐漸恢復之情況下，
      給予上訴人類固醇及神經滋養劑等藥物治療，且於當日會
      診復健科，安排上訴人進行復健，並於翌日安排神經電學
      檢查（肌電圖及神經傳導），雖未為被上訴人置放導尿管
      ，但每日均有進行導尿，後續並為再進一步鑑別診斷馬尾
      症候群，於同年12月30日安排上訴人進行核磁造影檢查，
      其醫療處置並無違反醫療常規。並佐以醫審會第2次鑑定
      書鑑定意見認為：「……㈥⒈馬尾神經嚴重完全性損傷，確
      實屬不可逆。若馬尾神經不完全損傷雖具有可逆性，惟馬
      尾神經壓迫之預後，主要與受傷當時神經所受之傷害程度
      有關，一般而言，即使以手術治療，其神經功能可逆能恢
      復之可能性並不高，預後亦不佳；若已進展至嚴重完全性
      損傷，臨床症狀較傾向不可逆。馬尾神經損傷即使少部分
      具有可逆性，術後仍常殘存神經障礙。…。術後發生神經
      功能急性惡化之原因，有可能是本身疾病惡化、手術部位
      之組織腫脹壓迫或神經本身發炎反應。至於壓迫多久會造
      成神經不可逆之壞死，與病人神經體質或耐受度有關。」
      等語（見原審醫字卷㈠第256頁背面至257頁），堪認上訴
      人於術後翌日即發生神經功能急性惡化，一般而言，縱立
      即施以手術治療，其神經功能可逆能恢復之可能性並不高
      ，尚難認吳興盛未立即再予以手術治療係有所延誤，自亦
      難將上訴人於術後發生之系爭損害、喪失性功能，歸由被
      上訴人承擔。是上訴人就其於術後發生神經功能急性惡化
      ，本於侵權行為或給付不完全之法律關係，請求被上訴人
      連帶賠償或敏盛醫院賠償其所受損害，亦均無足採信。
六、綜上所述，上訴人先位主張依民法第184條第1項前段、第18
    8條第1項前段、第193條第1項及第195條第1項前段規定，請
    求被上訴人連帶給付上訴人500萬元，及自起訴狀繕本送達
    翌日起至清償日止，按年息5%計算之利息，備位主張依民法
    第535條、第544條、第227條第2項、第227條之1、第224條
    規定，請求敏盛醫院如數賠償上開金額本息，均非屬正當，
    不應准許。從而原審所為上訴人敗訴之判決，並無不合。上
    訴論旨指摘原判決此部分不當，求予廢棄改判，為無理由，
    應駁回其上訴。
七、本件事證已臻明確，兩造其餘之攻擊或防禦方法及所用之證
    據，經本院斟酌後，認為均不足以影響本判決之結果，爰不
    逐一論列，附此敘明。
八、據上論結，本件上訴為無理由，依民事訴訟法第449條第1項
    、第78條，判決如主文。
中　　華　　民　　國　　109 　年　　12　　月　　9 　　日
                  醫事法庭
                      審判長法  官  魏麗娟
                            法  官  張婷妮
                            法  官  陳慧萍
正本係照原本作成。
如不服本判決，應於收受送達後20日內向本院提出上訴書狀，其
未表明上訴理由者，應於提出上訴後20日內向本院補提理由書狀
（均須按他造當事人之人數附繕本）上訴時應提出委任律師或具
有律師資格之人之委任狀；委任有律師資格者，另應附具律師資
格證書及釋明委任人與受任人有民事訴訟法第466 條之1第1項但
書或第2項（詳附註）所定關係之釋明文書影本。如委任律師提
起上訴者，應一併繳納上訴審裁判費。
中　　華　　民　　國　　109 　年　　12　　月　　9 　　日

  　　　　　　　　　　　　　書記官  任正人
附註：
民事訴訟法第466條之1（第1項、第2項）：
對於第二審判決上訴，上訴人應委任律師為訴訟代理人。但上訴
人或其法定代理人具有律師資格者，不在此限。
上訴人之配偶、三親等內之血親、二親等內之姻親，或上訴人為
法人、中央或地方機關時，其所屬專任人員具有律師資格並經法
院認為適當者，亦得為第三審訴訟代理人。